高雄高等行政法院判決　　　　　　　　　　　　　　 九十年度訴字第一八０四號
　　　　　　　　　　　　　　　.
原　　　告　甲○○
被　　　告　雲林縣政府
代　表　人　乙○○　○○
訴訟代理人　丙○○
右當事人間因有關退休金事件，原告不服教育部中華民國九十年七月十九日台（九０
）訴字第九００八０七一四號訴願決定，提起行政訴訟。本院判決如左：
    主  文
原告之訴駁回。
訴訟費用由原告負擔。
    事  實
甲、事實概要：
緣原告係民國（下同）三十二年一月二十七日出生，原任職雲林縣元長鄉信義國民小
學教師，其於年滿五十五歲當年申請自願提前退休並一次加發五個基數之一次退休金
，經服務學校於八十七年九月四日函報被告，被告則以八十七年九月二十二日八七府
人三字第八七０００八八九０五號函覆以當年度未編列是項經費而予以否准。嗣原告
年逾五十六歲時再經服務學校於八十八年九月二十日函報申請以體弱多病自願提前退
休，被告以八十八年十月十三日八八府人三字第八八一二０００三一四六號函覆，仍
表示無相關經費可資支付運用無法照准。嗣原告又經服務學校以八十九年四月七日雲
信國人字第一二六六號函送有關退休證件辦理退休，案經被告以八十九年四月十七日
八九府人給字第八九一二００一五一六號函覆，核准八十九年五月一日退休生效。惟
原告不服被告否准其先前於年滿五十五歲申請自願退休時為加發五個基數之一次退休
金之請求，乃分別於八十九年四月二十五日及九十年二月十日經由其服務學校向被告
提出申請，經被告以九十年二月十九日九０府人給字第九００００一四０五九號函復
以：「台端請求發給年滿五十五歲時申請自願退休並加發五個基數之一次退休金乙案
，退休時已逾五十六歲，可否溯及既往發給五個基數之一次退休金乙案，經陳報奉教
育部於八十九年六月二十二日台（八九）人（三）字第八九０五九六０八函核復文，
並提供台灣省政府前教育廳八十六年三月六日八六教四字第四三一０八號函供參考，
請查照。」等語，而否准原告之申請，原告不服，提起訴願，仍遭決定駁回，遂提起
本件行政訴訟。
乙、兩造之聲明：
一、原告聲明求為判決：
（一）原處分及訴願決定均撤銷。
（二）被告應加發五個基數之一次退休金即新台幣（下同）四二九、八００元予原告
      。
二、被告聲明求為判決：
（一）原告之訴駁回。
（二）訴訟費用由原告負擔。
丙、兩造訴辯意旨：
一、原告起訴意旨略謂：
（一）按「教職員於五十五歲時，得自願提前退休，並一次加發五個基數之一次退休
      金。」學校教職員退休條例第五條第二項定有明文。而同條例施行細則第十三
      條第一項規定「本條例第五條第二項所稱教職員於年滿五十五歲得自願提前退
      休，係指任職滿二十五年以上，並於滿五十五歲之日起一年內申請自願提前退
      休生效者而言。」較諸前揭授權訂定之母法，增加了三項限制：１須任職滿二
      十五年以上，２須於年滿五十五歲之日起一年內提出申請，３須服務機關核准
      其申請，從而其退休始得以生效。使得自願提前退休之要件更加嚴格，並使核
      准退休之性質由原先之「羈束處分」，變質為「裁量處分」。
（二）又按憲法所定人民之自由及權利範圍甚廣，凡不妨害社會秩序公共利益者，均
      受保障。惟並非一切自由權利均無分軒輊受憲法毫無差別之保障。關於人民身
      體之自由，憲法第八條規定即較為詳盡，其中內容屬於憲法保留之事項者，縱
      令立法機關，亦不得制定法律限制，而憲法第七條、第九條至第十八條、第二
      十一條及第二十二條之各種自由及權利，則於符合憲法第二十三條之條件下，
      得以法律限制之。至何種事項應以法律直接規範或得委由命令予以規定，與所
      謂規範密度有關，應視規範對象、內容或法益本身及其所受限制之輕重而容許
      合理之差異：諸如剝奪人民生命或限制人民身體自由者，必須遵守罪刑法定主
      義，以制定法律之方式為之；涉及人民其他自由權利之限制者，亦應由法律加
      以規定，如以法律授權主管機關發布命令為補充規定，其授權目的、內容及範
      圍，應具體明確，始得據以發布命令。司法院釋字第三一三、三九０、三九四
      、四０二、四二六、四四三及五一四號解釋均一再重申此旨。而「公務員依法
      辦理退休請領退休金，乃行使法律基於憲法規定所賦予之權利，應受保障。」
      亦有司法院釋字第一八七號可參，故對公務員請領退休金權利之限制，自須有
      法律明文規定，若由法律授權以命令為補充規定，授權之目的、內容及範圍，
      應具體明確。如前所述，有關學校教職員退休條例第五條第二項「教職員於五
      十五歲時，得自願提前退休，並一次加發五個基數之一次退休金」之規定，因
      同條例施行細則第十三條第一項規定，而使得提前退休加發五個基數之一次退
      休金之要件更加嚴格，然學校教職員退休條例並未具體明確授權以命令限制公
      務員五十五歲退休，請領加發五個基數一次退休金之權利，上開施行細則擅自
      增加法律所無之限制，限縮母法之適用，顯已違反法律保留原則，應不予適用
      。
（三）查本件原告於八十七年間年滿五十五歲時申請自願提前退休並一次加發五個基
      數之一次退休金，被告則以預算未編列事項經費，而拒絕原告申請；八十八年
      原告再度申請自願提前退休，被告仍以無相關經費可資支付運用為由，拒絕原
      告申請；至八十九年又申請自願退休，被告始核准自八十九年五月一日退休生
      效，惟未加發五個基數之一次退休金，經原告申請補發五個基數之一次退休金
      ，被告則依教育部及台灣省政府前教育廳函示，以原告經核准退休時已非五十
      五歲，而拒絕原告申請，原告不服提起訴願，訴願決定機關亦以相同理由駁回
      訴願。惟依學校教職員退休條例第五條第二項規定，僅年滿五十五歲自願提前
      退休，一次加發五個基數退休金之請求權即發生，並不以服務機關核准申請退
      休生效為要件，故而原告於民國八十七年間年滿五十五歲時申請自願提前退休
      ，對於服務機關一次加發五個基數退休金之請求權即已發生，並不因被告未於
      八十七年核准退休，至八十九年始核准而有所影響，是以，原告請求被告加發
      五個基數之一次退休金，於法並無不合。
（四）次查前揭條例第五條第二項之立法目的，原在以一次加發五個基數之退休金，
      鼓勵屆滿五十五歲之教職人員自願提前退休，以促進教職員之新陳代謝。又行
      政程序法第八條規定：「行政行為，應以誠實信用之方法為之，並應保護人民
      正當合理之信賴。」本件原告既已於年滿五十五歲之日起一年內申請自願提前
      退休，並符合服務年資滿二十五年要件，自有獲得一次加發五個基數退休金之
      正當合理期待。具被告先以申請之年度並未編列是項經費之預算為由，未核准
      原告提前退休；嗣於八十九年核准退休，致退休生效時，原告已逾五十六歲，
      不合一次加發五個基數之一次退休金要件，否認原告有此一次退休金請求權存
      在，被告此舉不僅違背前揭條例之立法目的，且顯然係以違反誠實信用之方法
      侵害人民正當合理之信賴。再者，行政程序法第六條規定：「行政行為，非有
      正當理由，不得為差別待遇。」本件被告係以經費之有無來決定年滿五十五歲
      自願提前退休應否核准，以致造成同樣年滿五十五歲自願提前退休之教職員，
      有人年滿五十五歲時，因被告編有預算，即核准退休而得請領一次加發五個基
      數退休金，有人年滿五十五歲時，因被告未編列是項預算，至未被核准退休而
      無法請領加發五個基數退休金，甚至有人與原告相同情形，亦得請領加發五個
      基數退休金，導致同樣年滿五十五歲申請自願提前退休，最後結果卻大不相同
      。而經費困難，依司法院釋字第四００號解釋謂：「有關機關亦應訂定期限籌
      措財源逐年辦理或以他法補償。」顯非差別待遇之正當理由，故被告以經費不
      足為由拒絕原告申請，有違行政程序法第六條禁止差別待遇之規定。
（五）查學校教職員退休條例第五條第二項提前退休之規定，係於八十四年八月二日
      經總統公布，於八十五年二月十日經行政院八五台人政給字第０四六三二號令
      ，考試院八五台組貳二字第００八六五號令發布，自八十五年二月一日起施行
      。而被告曾於八十五年五月二十日（八五）府人字第五六五二三號函核定忠孝
      國民小學教師李國隆五十五歲當年退休生效並一次加發五個基數之一次退休金
      ，如依預算法規及退休條例第五條第二項規定，其發布之時間，難道李國隆教
      師退休生效前預算即有編列是項經費嗎？為何李國隆教師申請提前退休時，該
      年度預算並未編列是項經費，被告卻可「核准」其申請，是其退休時得以「生
      效」？同樣的情形，原告申請提前退休，被告卻以該年度預算並未編列是項經
      費而拒絕原告之申請，這豈不是差別待遇、一縣兩制嗎？
（六）綜上所述，原告於年滿五十五歲時申請自願提前退休，依法可獲得一次加發五
      個基數退休金，被告卻以經費不足而拒絕原告申請，嗣至八十九年始核准原告
      申請退休，但以原告核准退休時已五十六歲而拒絕加發五個基數之一次退休金
      ，被告此舉不僅違反學校教職員退休條例第五條第二項之立法目的，並違反禁
      止差別待遇原則與平等原則，而被告與訴願決定機關駁回原告申請，係以欠缺
      法律授權，增加母法所無限制，違反法律保留原則之同條例施行細則第十三條
      第一項規定，原不得予以適用，被告及訴願決定機關卻仍予適用，則原處分及
      訴願決定適用法規不當顯然違法而無可維持，爰訴請判決如聲明，用保權益等
      語。
二、被告答辯意旨略謂：
（一）原告係三十二年一月二十七日生，原任職雲林縣元長鄉信義國民小學教師，其
      服務學校前於八十七年九月四日雲信國人字第二０七三號函送申請年滿五十五
      歲自願提前退休並一次加發五個基數之一次退休金，案經被告八十七年九月二
      十二日以八七府人三字第八七０００八八九０五號簡便行文表復以，被告八十
      八年度預算並未編列是項經費，所請歉難照准，由原告親自簽辦本案。原告年
      逾五十六歲時該校又於八十八年九月二十日以雲信國人字第０一五六號函送申
      請體弱多病自願提前退休，復經被告以八十八年十月十三日八八府人三字第八
      八一二０００三一四六號函覆謂：無相關經費可資運用，所請無法照准。而由
      該校之教務組長陳聰霖於同年十月十八日代辦人事公文，且以電話告知原告，
      原告對之並未依訴願法第十四條第一項規定依限提起訴願，顯逾越三十日之不
      變期間。嗣後原告之服務學校以八十九年四月七日雲信國人字第一二六六號函
      送有關退休證件辦理退休，案經被告以八十九年四月十七日八九府人給字第八
      九一二００一五一六號函准原告於八十九年五月一日退休生效辦理退休，原告
      不服被告准予退休時未加發五個基數之一次退休金，乃向教育部提起訴願請求
      補發五個基數之一次退休金，經教育部九十年七月十九日台（九０）訴字第九
      ００八０七一四號訴願決定駁回在案。
（二）原告退休時已逾五十六歲，可否溯及既往發給五個基數之一次退休金乙案，經
      陳報奉教育部於八十九年六月二十二日台（８９）人（三）字第八九０五九六
      ０八號函核復文，並提供台灣省政府前教育廳八十六年三月六日八六教四字第
      四三一０八號函供原告參考。
（三）依據學校教職員退休條例第五條第二項規定：教職員於年滿五十五歲時，得自
      願提前退休，並一次加發五個基數之一次退休金。又依據學校教職員退休條例
      施行細則第十三條第一項規定：本條例第五條第二項所稱教職員於年滿五十五
      歲得自願提前退休，係指任職滿二十五年以上並於年滿五十五歲之日起一年內
      申請自願提前退休生效而言。是以，學校教職員需於年滿五十五歲之日起一年
      內申請自願退休生效，被告始得據以加發五個基數之一次退休金，如未於年滿
      五十五歲時經核准提前退休生效，而於其他年齡時經核准退休生效，被告並無
      法令依據加發五個基數之一次退休金。原告係三十二年一月二十七日生，經被
      告以八十九年四月十七日八九府人給字第八九一二００一五一六號函核准八十
      九年五月一日退休生效，其退休時已逾五十六歲，不符合學校教職員退休條例
      第五條第二項加發五個基數之一次退休金暨同條例施行細則第十三條第一項之
      規定，被告否准加發一次五個基數之退休金，洵無不合。原告所訴為無理由，
      請予駁回等語。
    理  由
一、按「‧‧‧教職員於年滿五十五歲時，得自願提前退休，並一次加發五個基數之
    一次退休金。」、「本條例第五條第二項所稱教職員於年滿五十五歲得自願提前
    退休，係指任職滿二十五年以上，並於年滿五十五歲之日起一年內申請自願提前
    退休生效而言。」分別為學校教職員退休條例第五條第二項及同條例施行細則第
    十三條第一項所規定。
二、本件原告生於三十二年一月二十七日，原任職雲林縣元長鄉信義國民小學教師，
    其於年滿五十五歲當年即八十七年間曾經由服務學校函報被告申請自願提前退休
    並一次加發五個基數之一次退休金，被告以八十七年九月二十二日八七府人三字
    第八七０００八八九０五號函覆因當年度未編列是項經費而予以否准。嗣原告年
    逾五十六歲時再經服務學校於八十八年九月二十日函報申請以體弱多病自願提前
    退休，被告又以八十八年十月十三日八八府人三字第八八一二０００三一四六號
    函覆，仍表示無相關經費可資支付運用無法照准。嗣原告於八十九年間再經服務
    學校函送有關退休證件辦理退休，經被告八十九年四月十七日八九府人給字第八
    九一二００一五一六號函核准原告自八十九年五月一日退休生效，惟未加發五個
    基數之一次退休金，原告不服，向被告提出陳情，經被告九十年二月十九日九０
    府人給字第九００００一四０五九號函復以：「台端請求發給年滿五十五歲時申
    請自願退休並加發五個基數之一次退休金乙案，退休時已逾五十六歲，可否溯及
    既往發給五個基數之一次退休金乙案，經陳報奉教育部於八十九年六月二十二日
    台（八九）人（三）字第八九０五九六０八函核復文，並提供台灣省政府前教育
    廳八十六年三月六日八六教四字第四三一０八號函供參考，請查照。」而否准原
    告之申請等事實，有雲林縣八十八年度年滿五十五歲自願提前退休人員意願調查
    表、雲林縣元長鄉信義國民小學陳報被告申請自願提前退休之函文、被告八十七
    年九月二十二日八七府人三字第八七０００八八九０五號簡便行文表、被告八十
    八年十月十三日八八府人三字第八八一二０００三一四六號函、被告八十九年四
    月十七日八九府人給字第八九一二００一五一六號核定退休函及原告陳情書等文
    件影本附卷可稽，並為兩造所不爭執，洵堪信實。
三、按學校教職員退休條例第五條第二項之規範目的，在於鼓勵年滿五十五歲之教職
    員自願提前退休，以促進教育人事之新陳代謝，亦即須符合法定要件之退休教職
    員，始得享有一次加發五個基數退休金之權利。觀之同條例施行細則第十三條第
    一項所定之文義，與前揭學校教職員退休條例第五條第二項之規定並未完全一致
    ，其較諸前揭授權訂定之母法有如下之限制，即一、須任職滿二十五年以上，二
    、須於年滿五十五歲之日起一年內提出申請，三、須申請自願退休已經核准生效
    。此三項限制，其中「須經核准生效」之要件，有使「自願提前退休」之性質由
    「羈束處分」（一旦符合法定要件，主管機關即應核准退休），變質為「裁量處
    分」（即雖符合法定要件，主管機關仍得裁量是否准予退休），增加法律所無之
    限制，有違反憲法第二十三條規定「法律保留原則」之疑慮，固得不予適用。惟
    依學校教職員退休條例第五條第二項之規定，申請自願退休之教職員，仍須於年
    滿五十五歲時（即於年滿五十五歲之日起一年內）提出，方得享有一次加發五個
    基數之一次退休金之權利，若已逾五十五歲後始提出申請，自不符合前揭法律規
    定之要件甚明。
四、經查，原告係三十二年一月二十七日出生，至八十七年一月二十六日年滿五十五
    歲，而原告曾於八十七年九月（即年滿五十五歲之日起一年）間向被告申請自願
    提前退休，惟當時被告以當年度預算並未編列是項經費為由，以八十七年九月二
    十二日八七府人三字第八七０００八八九０五號簡便行文表函復所請歉難照准，
    並行文雲林縣元長鄉信義國民小學經原告於同年九月二十四日親自簽辦本案，此
    有被告八十七年九月二十二日八七府人三字第八七０００八八九０五號簡便行文
    表影本附卷可稽。足見原告當時實已知悉否准申請一事，而原告於知悉被告此否
    准退休之函文後，並未依法提起訴願以資救濟，此並為兩造所不爭執。查該簡便
    行文表已明確否准原告退休之申請，是原告倘主張其於年滿五十五歲時自願退休
    之申請，被告對之並無裁量之餘地，即應就該函之處分提起行政爭訟，以為救濟
    ，始為正途。其竟未為之，則關於原告五十五歲時自願退休申請之行政處分，已
    告確定，自無疑義。雖原告又於八十九年四月七日經其原任職之雲林縣元長鄉信
    義國民小學以八九雲信國人字第一二六六號函送有關原告退休證件向被告申請辦
    理退休，而此時業已逾原告年滿五十五歲之日起一年之期限甚明。申言之，原告
    八十七年間申請退休案經被告為否准處分後，既未循行政救濟程序以資救濟，則
    該否准原告五十五歲時自願退休申請之行政處分即已確定，至原告於八十九年間
    再為之退休申請，則為另一退休案之申請，並非先前退休申請案之延續，茲原告
    本次於八十九年間所為之退休申請，其申請時既已逾年滿五十五歲之日起一年之
    期限，自不符前述學校教職員退休條例第五條第二項須於五十五歲時申請自願提
    前退休之規定，原告即不得再主張其係年滿五十五歲時自願提前退休，而請求一
    次加發五個基數之退休金。故原告以被告不斟酌原告先前有申請退休遭否准情事
    ，即逕否准原告加發五個基數之一次退休金之請求，於法有違云云，自屬誤會，
    不足採取。至原告所指同鄉忠孝國小李國隆教師退休時，被告核准加發五個基數
    之一次退休金乙節，查該李國隆申請退休之年度為八十五年，與原告首次申請退
    休之八十八年度，二者退休年度不同，被告年度預算編列之情形，自有不同，尚
    不得以此遽論二者係有差別待遇，併予敘明。
五、綜上所述，原告於年滿五十五歲時，申請自願退休乙案，既經被告予以否准，因
    未提起行政救濟，而告確定，即不得再行主張其得請求加發五個基數之一次退休
    金。從而原告為本次退休申請時，既已逾年滿五十五歲之日起一年之期間，則被
    告依據學校教職員退休條例第五條第二項須於五十五歲時申請自願提前退休之規
    定，而否准原告加發五個基數之一次退休金之請求，於法並無違誤，訴願決定予
    以維持，亦無不合；原告提起本件訴訟求為撤銷，並請求被告應加發原告一次五
    個基數退休金，為無理由，應予駁回。
據上論結，本件原告之訴為無理由，依行政訴訟法第一百九十五條第一項後段、第九
十八條第三項前段，判決如主文。
中　　　華　　　民　　　國    九十一　　年　  　七　　　月　　二十三　　日
                              高雄高等行政法院第二庭
                                          審判長法官  呂佳徵
                                          法      官  林勇奮
                                          法      官  蘇秋津
右為正本係照原本作成。
如不服本判決，應於判決送達後二十日內向本院提出上訴書狀，其未表明上訴理由者
，應於提起上訴後二十日內向本院提出上訴理由書（須按對造人數附繕本）；如於本
判決宣示或公告後送達前提起上訴者，應於判決送達後二十日內補提上訴理由書（須
附繕本）。未表明上訴理由者，逕以裁定駁回。
提起上訴應預繳送達用雙掛號郵票七份（每份三十四元）。
中　　　華　　　民　　　國    九十一　　年　  　七　　　月　　二十三　　日
                                          法院書記官  陳嬿如
